臺灣高等法院民事判決　　　　　　　　　　九十年度上字第一０三一號
　　上　訴　人　甲○○
　　被 上訴 人　赫熵精密科技股份有限公司
　　法定代理人　殷士嘉
右列當事人間因撤銷股東臨時會決議事件，上訴人對於中華民國九十年八月十五日臺
灣士林地方法院第一審判決（九十年度訴字第七七四號），提起上訴，本院判決如左
：
　　　主　　　文
上訴駁回。
第二審訴訟費用由上訴人負擔。
　　　事　　　實
一、上訴人聲明求為判決：(一)、原判決廢棄。(二)、被上訴人公司於民國（下同）九十
　　年六月一日在台北市○○○路○段六十三號國賓大飯店所為之股東臨時會決議撤
　　銷。(三)、第一、二審訴訟費用由被上訴人負擔。其事實上陳述，除與原判決記載
　　相同部分，予以引用外，並補稱略以：(一)、被上訴人公司之監察人陳介民於九十
　　年五月五日以存證信函要求上訴人於十五日內召集董事會及股東臨時會，上訴人
    已於同年五月十九日函覆將於同年六月三十日前召集股東常會，然監察人陳介民
　　旋即於同年五月十八日通知召集股東臨時會，並於九十年六月一日作成股東臨時
　　會之決議，將上訴人之董事職務解任。又上訴人有於同年七月十一日召集股東常
　　會，惟因出席人數不足而流會。(二)、上訴人為被上訴人公司之股東，於股東臨時
　　會召集前為董事長，故對於被上訴人公司之違法召集之股東臨時會決議享有撤銷
　　權。(三)、被上訴人公司設有副董事長一職，由訴外人陸軒文擔任，於董事長請假
　　或因故未召集董事會時，本應由副董事長代理召集，而非由監察人召集股東臨時
　　會解決，故監察人陳介民所召集之股東臨時會，於法不合。(四)、上訴人解任訴外
　　人李逢春總經理係出於其違法失職，於其解任後，業已公告上訴人暫兼任總經理
　　職務，故有權變更印鑑。所用之證據，除援用原審之立證方法外，並補提出被上
　　訴人公司變更登記表為證。
二、被上訴人聲明求為判決：(一)、上訴駁回。(二)、第二審訴訟費用由上訴人負擔。其
　　事實上陳述，除與原判決記載相同部分，予以引用外，並補稱略以：被上訴人公
　　司已於九十年六月十三日發函全體股東，上訴人係以董事長個人名義發函，惟當
　　時董事會已改選，上訴人已不再具有董事長身分。所用之證據，援用原審之立證
　　方法。
　　　理　　　由
一、本件被上訴人公司之法定代理人原為黃梅媛，已於本院審理中之九十年十二月三
　　日變更為殷士嘉，有經濟部股份有限公司變更登記表可按（見本院卷第七十一頁
　　），茲據其聲明承受訴訟，續行訴訟，核無不合。又查公司法第一百八十九條規
　　定：股東會之召集程序或其決議方法，違反法令或章程時，股東得自決議之日起
　　一個月內，訴請法院撤銷其決議。對於得請求法院撤銷決議之股東，並未加任何
　　限制，若未出席而對股東會召集程序或決議方法原無異議之股東，事後得轉而主
　　張召集程序或決議方法為違反法令或章程，訴請法院撤銷該項決議，不啻許股東
    任意翻覆，影響公司之安定甚鉅，法律秩序，亦不容許任意干擾，故應解為依公
    司法第一百八十九條規定，訴請法院撤銷股東會決議之股東，仍應受民法第五十
    六條第一項但書之限制（參照最高法院七十二年九月六日七十二年度第九次民事
    庭會議決議）。然所謂應受民法第五十六條第一項但書之限制，亦僅指出席會議
    之股東而言。即出席會議之股東，對召集程序或決議方法，未當場表示異議者，
    事後即不得再依上開公司法規定，訴請法院撤銷該股東會決議，而不及於受通知
    未出席會議之股東。蓋股東會之召集程序，若違反法令或章程，自無強令股東出
　　席之理（參照最高法院七十七年度台上字第五一八號判決）。是本件上訴人雖已
　　受領被上訴人公司之監察人陳介民所發定於九十年六月一日召集股東臨時會開會
　　通知而未出席該次股東臨時會，仍得於法定期間內，提起本件撤銷股東會決議之
　　訴。合先敘明。
二、上訴人起訴主張：按公司法第二百二十條固規定：「監察人認為必要時，得召集
　　股東會。」，惟此所謂「必要時」，應以不能召開董事會，或應召集而不為召集
　　股東會，基於公司利害關係有召集股東必要之情形，始為相當，因此股東臨時會
　　非憑監察人一己之主張所得召開。被上訴人公司之監察人陳介民於九十年五月五
　　日來函要求召集董事會及股東臨時會，並限定十五日內召集股東臨時會。惟因董
    事會之召集須七天前通知，而股東臨時會之召集更須十天前通知，兩者合計應通
　　知之期限已十七日，監察人陳介民所訂十五日根本無法為該兩項會議之召集，其
　　通知期限顯不相當，非上訴人不為召集。又按監察人召集股東臨時會乃一補充權
　　限，自不能逾越權限而召集，上訴人已於同年五月十九日函覆將召集股東常會，
　　則該股東臨時會顯無再行召集之必要。詎監察人陳介民仍於九十年五月十八日通
    知召集股東臨時會，並於同年六月一日在台北市○○○路○段六十三號國賓大飯
　　店作成股東臨時會決議，解除上訴人擔任董事長之職務，故被上訴人公司由監察
　　人陳介民所召集之該次股東臨時會，顯非必要，其決議為違法，自應予以撤銷等
　　情，爰依公司法第一百八十九條規定，求為撤銷被上訴人公司於九十年六月一日
　　，在台北市○○○路○段六十三號國賓大飯店所為之股東臨時會決議之判決。
　　被上訴人則以：上訴人有多項違反民、刑事法令之不法行為，造成被上訴人重大
　　損失，危害全體股東權益，被上訴人公司之監察人陳介民為維護公司正常經營，
　　經其他董事要求召開董事會、股東會撤換上訴人職務，上訴人相應不理，亦無法
　　期待其召開，因此被上訴人公司之監察人陳介民乃依法召開之，並無違法等語，
　　資為抗辯。
三、經查上訴人主張被上訴人公司之監察人陳介民於九十年五月五日寄發存證信函，
　　要求上訴人於十五日內召集董事會、股東臨時會，上訴人已於同年五月十九日函
　　覆將於同年六月三十日前召集股東常會，並於同年七月十一日召集股東常會，惟
　　因人數不足而流會，而被上訴人公司之監察人陳介民於九十年五月十八日通知全
　　體股東召集股東臨時會，並於同年六月一日，在前開國賓大飯店，召開股東臨時
　　會，作成解任上訴人董事職務決議之事實，為被上訴人所不爭執，並有存證信函
　　、股東臨時會召集通知書及會議記錄可證（見原審卷第十一至三十一頁），固堪
　　信為真實。惟查：
　(一)被上訴人抗辯上訴人於擔任被上訴人公司之董事長職務期間，竟有多項違反民、
　　刑事法令之不法行為，造成被上訴人公司重大損失，危害全體股東權益等語。雖
　　為上訴人所否認，然查：(1)按對於總經理及副總經理之委任及解任，需經董事會
　　之決議，始得為之，公司法第二十九條第二項及第三項定有明文。上訴人於九十
　　年三月二十九日未依上開程序擅自解任被上訴人公司之總經理李逢春之職務，而
　　由其兼任總經理，並委任原任較低階職務之其子周恆青為執行副總經理，有上訴
　　人之解任公告及訴外人周恆青之人事通知書可按（見原審卷第五十四頁），自屬
　　可信。(2)被上訴人所有價值高達新台幣（下同）四千萬元之複合熱媒（TST-X  O
　　OA）原料，200L裝計四十桶，原寄放在訴外人永祥倉儲有限公司（下稱永祥公司
　　），依上訴人與訴外人永祥公司之寄託契約約定，唯有提出與被上訴人公司留存
　　於訴外人永祥公司之提貨印鑑式樣相同之印鑑證明始得提貨，詎上訴人於九十年
　　四月十二日，在未告知任何董事並經董事會決議之情況下，竟稱「本公司原留印
　　鑑因作廢不再使用，暨原簽名人已去職無法行使職權，特此申請原提貨印鑑之變
　　更，變更為負責人甲○○先生之簽名式樣」，將原留存之提貨印鑑式樣「赫熵精
　　密科技股份有限公司印章」及簽名式樣「nanay 」，更改為「甲○○」簽名之式
　　樣，並隨即於當日領走全部原料，迄今下落不明，嗣經向訴外人永祥公司查詢，
　　經該公司告知上開原料已於九十年四月十二日由上訴人全數提領，被上訴人公司
　　至此始知上訴人擅自更改提貨印鑑及提領原料，經被上訴人公司之監察人陳介民
　　函請上訴人說明，上訴人竟置之不理，有被上訴人所提出之變更前、變更後提貨
　　印鑑簽名存證卡、上訴人變更提貨印鑑聲明、訴外人永祥公司寄託物提貨單及新
　　店郵局第十九支局第二五０號存證信函可稽（見原審卷第五十五至五十八頁），
　　且為上訴人所不爭執。是被上訴人抗辯上訴人行為已違反公司法第二百十八條第
　　三項有關妨礙監察權行使之規定，且危及全體股東之權益等語，亦屬可信。(3)上
　　訴人於任被上訴人公司之董事長期間，未依勞動基準法之規定，逕行解聘公司員
　　工，造成員工不服，向台北縣政府勞工局申訴請求調解，有被上訴人公司之員工
　　李軍緯等八人之申請書及台北縣政府處理勞資爭議協調會紀錄可證（見原審卷第
　　八十四至八十八頁），足見被上訴人公司人力調整已遇明顯及立即之危機。(4)上
　　訴人復以被上訴人公司名義向外簽發多紙支票，並於簽發後，仍未召集董事會為
　　公司債務之告知及決議，計於九十年五月三十一日到期之金額即多達二百九十三
　　萬三千二百七十二元；另於同年六月三十日到期之金額更多達七百三十五萬八千
　　七百零四元，因上訴人無意於九十年五月底前召開董事會以為商議，被上訴人公
　　司之監察人陳介民始於九十年六月十一日召集股東臨時會，並於同日將業已於同
　　年五月三十一日到期退票之支票全部向銀行補回，至同年六月三十日到期之支票
　　除其中一紙係因款項金額有爭議而未贖回外，其餘均已全數贖回，亦有退票之支
　　票四十三紙、退票理由單五紙及回贖退票收據二十一紙足稽（見原審卷第六十一
　　至六十五、九十一至一三二頁），是被上訴人抗辯上訴人所為已嚴重破壞公司財
　　務制度等語，亦屬可信。足認被上訴人公司之董事陸軒文、黃初枝、黃梅媛、李
　　逢春及監察人陳介民於九十年五月五日以台北郵局第七七六二號及第七七六三號
　　存證信函（見原審卷第十二、十三、六十六頁）通知上訴人限期召集董事會及股
　　東臨時會，實有必要。又按董事會之召集，應載明事由於七日前通知各董事；但
　　有緊急情事時，得隨時召集之，此觀公司法第二百零四條規定自明。又董事會為
　　公司業務之執行機關（公司法第二百零二條參照），被上訴人公司之經營及財務
　　上既遇有上開之緊急事由，上訴人當時身為被上訴人公司之董事長，即有應其他
　　董事及監察人之要求而隨時召董事會並作成召集股東臨時會共商解決途徑之義務
　　，並非必限於七日前通知之期限。故被上訴人公司之其他董事及監察人所訂之上
　　開召集期限並無不當，上訴人得為召集而拒不召集，被上訴人公司之監察人陳介
    民自有召集之必要。
　(二)上訴人雖主張伊已於九十年五月十九日函復將召集股東會，並已於同年六月十三
　　日通知全體股東定於同年七月十一日下午在台北市○○○路○段一六六號十二樓
　　召開股東常會，監察人陳介民並無召集股東臨時會之必要云云，並提出汐止郵局
　　第三三六號存證信函及召開九十年度股東常會通知為證（見原審卷第十五、二十
　　八頁），惟查上開存證信函之內容僅謂「由於本公司八十九年度財務報表，尚未
　　結算好．．．至遲在（九十年）五月三十一日前一定會處理好，本人至遲在（九
　　十年）六月三十日前，會依法召開本公司之股東常會」，並未針對被上訴人公司
　　之其他董事及監察人要求召開董事會及股東臨時會議決是否解任公司不適任董事
　　之議題為之，且據上訴人所提議程以觀，亦僅係為召集九十年度之股東常會，以
　　討論解聘總經理李逢春之事項，並亦未言及解任公司不適任董事及補選事宜（見
　　原審卷第二十九頁），足認上訴人之上開存證信函及召開股東常會之通知，意在
　　藉詞推拖，益證被上訴人公司之監察人陳介民有召集本次股東臨時會之必要。
　(三)按公司之人事、財務、信用為其生存之要件，上訴人擔任被上訴人公司之董事長
　　期間未依法召集董事會以解任總經理，並隱匿公司資產不告知監察人，無端解僱
　　員工及使被上訴人公司簽發之支票退票影響公司信譽等情，顯已危及被上訴人公
　　司之營運，並已影響股東權益，即有召集股東臨時會之必要，殊難認上訴人已盡
　　董事長職務，自有改選董事之必要。上訴人為被上訴人公司之董事長有應召集而
　　不為召集股東臨時會之情事，並有上開必要情形，則監察人陳介民為維護公司及
　　股東之權益，召集系爭股東臨時會，揆諸公司法第二百二十條之規定，自屬有據
　　（參照最高法院七十七年台上字第二一六０號判例），其召集程序即無違反法令
　　可言。
四、從而上訴人依據公司法第一百八十九條規定，請求撤銷系爭股東臨時會決議，自
　　屬不應准許。原審所為上訴人敗訴之判決，核無違誤，上訴論旨猶執前詞指摘原
　　判決不當，求予廢棄改判，為無理由。
五、至兩造其餘之攻擊或防禦方法及未經援用之證據，經本院斟酌後，認為均不足以
　　影響本判決之結果，自無逐一詳予論駁之必要，併此敘明。
六、據上綸結，本件上訴為無理由，依民事訴訟法第四百四十九條第一項、第七十八
　　條，判決如主文。
中　　　華　　　民　　　國　　九十一　　年　　　三　　　月　　二十六　　日
　　　　　　　　　　　　　　臺灣高等法院民事第十三庭
　　　　　　　　　　　　　　　　審判長法　官　林　鄉　誠
　　　　　　　　　　　　　　　　　　　法　官　王　聖　惠
　　　　　　　　　　　　　　　　　　　法　官　劉　清　景
右正本係照原本作成。
如不服本判決，應於收受送達後二十日內向本院提出上訴書狀，其未表明上訴理由者
，應於提出上訴後二十日內向本院補提理由書狀（均須按他造當事人之人數附繕本）
上訴時應提出委任律師或具有律師資格之人之委任狀；委任有律師資格者，另應附具
律師及格證書及釋明委任人與受任人有民事訴訟法第四百六十六條之一第一項但書或
第二項（詳附註）所定關係之釋明文書影本。
中　　　華　　　民　　　國　　九十一　　年　　　三　　　月　　二十八　　日
　　　　　　　　　　　　　　　　　　　書記官　高　澄　純
附註：
民事訴訟法第四百六十六條之一（第一項、第二項）：
對於第二審判決上訴，上訴人應委任律師為訴訟代理人。但上訴人或其法定代理人具
有律師資格者，不在此限。
上訴人之配偶、三親等內之血親、二親等內之姻親，或上訴人為法人、中央或地方機
關時，其所屬專任人員具有律師資格並經法院認為適當者，亦得為第三審訴訟代理人
。
